【裁判字號】    99,訴,618
【裁判日期】    991221
【裁判案由】    返還不當得利等
【裁判全文】
臺灣桃園地方法院民事判決               99年度訴字第618號
原      告  楊上鴻
訴訟代理人  林凱律師
複  代理人  謝宗霖
被      告  郭志遠
訴訟代理人  孔菊念律師
上列當事人間返還不當得利等事件，本院於民國99年11月30日言
詞辯論終結，判決如下：
    主      文
被告應給付原告新台幣伍佰捌拾萬元及自民國九十四年五月十二
日起至清償日止，按週年利率百分之五計算之利息。
訴訟費用由被告負擔。
本判決於原告以新台幣壹佰玖拾萬肆仟元供擔保後，得假執行
；但被告如以新台幣伍佰捌拾萬元預供擔保，得免為假執行。
    事實及理由
一、按訴狀送達後，原告不得將原訴變更或追加他訴。但擴張或
    減縮應受判決事項之聲明者，不在此限，民事訴訟法第255
    條第1 項第3 款定有明文。本件原告原於起訴狀請求被告應
    給付原告新台幣（下同）580 萬元及自起訴狀繕本送達翌日
    起至清償日止，按年息5%計算之利息，嗣於民國99年6 月15
    日本院審理中具狀擴張聲明為被告應給付原告580 萬元及自
    起訴狀繕本送達翌日起之前5 年之日起算至清償日止之法定
    遲延利息，此核屬擴張應受判決事項之聲明，揆諸前開規定
    ，應予准許，合先敘明。
二、原告主張：
  (一)被告為原告之遠親，原告之父即訴外人楊世凱於83年間所投
    資之北建建設有限公司，於桃園縣平鎮市○○段347 地號土
    地興建6 棟電梯大樓總計60戶之集合住宅，期間楊世凱死亡
    ，該處集合住宅於同年8 月間竣工後，由原告繼承取得其中
    10戶。惟因原告有多筆不動產，為達節稅目的，乃於84年10
    月間經被告同意，將門牌號碼為桃園縣平鎮市○○路255 巷
    7 弄12之1 號6 樓、同巷弄12之4 號2 樓、同巷弄12之5 號
    6 樓建物所有權全部及所坐落桃園縣平鎮市○○段347 地號
    土地，面積1,482 平方公尺，應有部分1 萬分之524 （下稱
    系爭房地）暫時登記於被告名下，所有權狀則由原告保管。
    詎被告竟於86年9 月1 日推由被告之兄即訴外人郭承宗委請
    不知情之代書即訴外人陳碧山，前往桃園縣平鎮地政事務所
    ，佯稱系爭房地所有權狀已遺失為由，申請補發，復於同年
    12月間委由郭承宗接洽位於桃園縣平鎮市之中際股份有限公
    司佳訊全線不動產仲介銷售系爭房地，並於87年1 月16日由
    被告持申請補發之所有權狀，以580 萬價格，將系爭房地分
    別出售且移轉登記予訴外人魏鳳嬌、張鑑興及彭振源，所售
    款項匯入被告台北企銀宜蘭分行帳戶內。然經原告發現系爭
    房地遭被告無權處分變賣後，請求被告返還580 萬元價金，
    被告均置若罔聞。
  (二)原告借用被告及郭承宗之妻即訴外人楊玉英名義所登記6 戶
    房地之85年房屋稅、地價稅與86年房屋稅均係由其2 人交付
    繳款書後由原告繳納，86年之地價稅則先委由被告代為繳納
    ，原告再於事由開立台北區中小企業銀行羅東分行、票號PZ
    0000000 號、面額6,427 元、票期86年12月15日之支票交予
    被告清償其代墊款，而該紙支票確由被告提兌，足資證明兩
    造間確有借名登記之關係。至於被告辯稱系爭房地為原告予
    郭承宗之報酬云云，要屬無稽，蓋郭承宗僅國小畢業，又無
    不動產專業，原告何可能予其金額報酬，且郭承宗名下無任
    何資產，若原告真要給予報酬，逕將房地登記予郭承宗即可
    ，毋須登記至被告名下，況若原告與郭承宗間確有此鉅額報
    酬之約定，豈可能無任何書面約定，被告另辯稱郭承宗有債
    信問題，不能將系爭房地登記在郭承宗名下云云，亦未舉證
    以實其說。且系爭房地之價位分別為441 萬元、459 萬元及
    407 萬元，合計為1,307 萬元，但被告竟以580 萬元委由仲
    介出售，顯係唯恐原告發現其等犯行而以賤價出售脫手。被
    告稱不知原告與郭承宗間是否存有借名登記或其他關係而欲
    脫免責任，然被告、楊玉英分別為郭承宗之弟及妻，3 人同
    住一起，是渠3 人就當初申請補發系爭房地所有權狀、出售
    系爭房地事項定會相互討論，且被告與楊玉英謊報所有權會
    遺失、申請補發之情完全相同，如謂渠3 人未經謀議，孰能
    相信？縱兩造間未直接商議借名契約之事，然被告將辦理過
    戶之文件交由郭承宗，復經郭承宗與原告協商後由被告任系
    爭房地之借名登記人，則郭承宗尚屬被告之代理人或其2 人
    間有表見代理之關係，借名登記之法律效力仍應歸屬於被告
    。且原告將系爭房地為節稅目的而借用被告之名義登記，非
    屬脫法行為，亦未違反法律之強制規定或公序良俗，應仍有
    效力。而系爭房地出售後之價額匯入被告帳戶內，即歸被告
    所有，被告雖辯稱由郭承宗提領，然其於鈞院刑事庭審訊時
    則稱係其妻領出後交予伊云云，前後供述矛盾顯不可信。為
    此，原告爰依不當得利及侵權行為之法律關係提起本訴，請
    求被告返還580 萬元等語。
  (三)並聲明：
    1.被告應給付原告580 萬元及自起訴狀繕本送達翌日起之前
      5 年之日起算至清償日止，按年息5%計算之利息。
    2.願供擔保，請准宣告假執行。
三、被告則以：
  (一)本件原告主張兩造間就系爭房地成立借名契約，自應就原告
    委託被告將系爭房地登記於被告名下並經被告同意等內容負
    舉證之責，惟原告僅空言成立借名契約，對契約意思表示合
    致等要件未加以舉證說明，是其主張根本無可採信。況系爭
    房地價值不斐，原告就其所稱經被告同意將系爭房地暫時登
    記於被告名下等重要事項當與被告訂立正式書面契約以維其
    權益，原告卻無法提出，與常情相悖。事實上，系爭房地係
    被告受郭承宗要求所為，據郭承宗告知，系爭房地為郭承宗
    幫助原告處理其位於宜蘭縣數個工地糾紛並使之得以順利交
    屋後，原告所給付之報酬。但因郭承宗對外尚欠負債務，故
    郭承宗要求將系爭房地登記於被告名下，被告相信郭承宗所
    言，方將系爭房地登記文件交付郭承宗辦理所有權移轉事宜
    。而關於系爭房地之地價稅、房屋稅等稅捐及相關管理費繳
    納通知之收受、繳付，當然由郭承宗處理，被告未曾過問，
    原告與郭承宗間就系爭房地應納稅捐、管理費之繳納等是否
    有其他約定，均非被告所得知悉。另原告所提出之支票影本
    為私文書，被告否認其真正。況地價稅之開徵日期為每年11
    月1 日至同年月30日止，若原告主張被告墊付地價稅之事屬
    實，原告何有遲至12月15日方償還之可能，原告所述與常情
    不符。是兩造間未曾就系爭房屋之相關事宜有所接觸，遑論
    成立借名登記契約之合意。退步言之，被告已將出售系爭房
    地之價金交付予郭承宗，被告亦未獲得任何利益，故被告就
    價款580 萬元並無返還之義務。
  (二)原告主張被告於87年1 月16日出售系爭房地侵害其所有權，
    應負侵權行為損害賠償責任，但被告除無侵害其權利之故意
    及不法行為外，依民法第197 條第1 項前段規定，原告之損
    害賠償請求權已逾2 年之時效期間而消滅。而原告所指被告
    刑事判決確定部分，係因系爭房地權狀未遺失而申報遺失，
    致犯有偽造文書罪嫌，與原告所稱被告不當得利或侵害其所
    有權間並無干涉，原告以之為被告應返還不當得利、應負侵
    權行為損害賠償之依據，無可採信等語置辯。
  (三)並聲明：
    1.原告之訴及假執行之聲請均駁回。
    2.如受不利益之判決，請准供擔保宣告免為假執行。
四、原告主張原告之父即訴外人楊世凱於83年間所投資之北建建
    設有限公司，於桃園縣平鎮市○○段347 地號土地興建6 棟
    電梯大樓總計60戶之集合住宅，期間楊世凱死亡，該處集合
    住宅於同年8 月間竣工後，由原告繼承取得包含系爭房地在
    內之10戶房屋及坐落基地。系爭房地於84年10月辦理所有權
    移轉登記於被告名下，所有權狀由原告保管。被告於86年9
    月17日以保管不慎遺失為由，向桃園縣平鎮地政事務所聲請
    補發取得系爭房地之所有權狀，嗣於87年1 月16日以總價58
    0 萬元將系爭房地分別出售予訴外人魏鳳嬌、張鑑興、彭振
    源，所受款項匯入被告台北企銀宜蘭分行帳戶內等情，業據
    原告提出土地所有權狀、桃園縣平鎮地政事務所87年7 月14
    日平地一字字3293號函、專任委託銷售契約書等件為證，並
    為被告所不爭執，堪信為真正。
五、又原告主張其因節稅目的，才將系爭房地暫時登記在被告名
    下乙節，業經證人許炳於被告、被告之兄郭承宗、嫂楊玉
    英等所涉偽造文書等刑事案件偵查時到庭結證稱：「我們三
    人集資購平鎮市○○段三四七地號土地，告訴人（指原告）
    之股份是其父楊世凱出資，當時邱文獻出資百分之五十，楊
    世凱出資百分之四十五，我出資百分之五，當時興建的是六
    樓電梯大樓，除了出賣與外人，大家分得金錢外，另邱文獻
    分得十一戶，楊上鴻分得十一戶，我分得一戶．．．他（指
    原告）本來要借我名字登記我名下，但我告訴他，我本身已
    有房子，恐怕稅金有問題，請他另想辦法，結果他找何人登
    記，我就不清楚了。」等語屬實，此有臺灣桃園地方法院檢
    察署87年4 月28日訊問筆錄影本1 件在卷可憑（見本院卷第
    61頁），而被告明知系爭房地所有權狀在原告手中，竟謊報
    系爭房地所有權狀遺失申請補發，使承辦之公務員將此不實
    之事項登載於職務上所掌之土地暨建築改良物登記簿公文書
    上，旋被告並持補發之權狀委託出售系爭房地之犯行，業經
    本院87年度易字第2064號刑事判決判處被告共同行使明知為
    不實之事項，而使公務員登載於職務上所掌之公文書，足以
    生損害於公眾及他人，處有期徒刑6 月，被告不服提起上訴
    ，亦經臺灣高等法院88年度上易字第5070號刑事判決駁回其
    上訴，而告確定在案，此有上開刑事判決及裁判書查詢資料
    在卷可參（見本院卷第26至34頁）。被告雖辯稱系爭房地之
    借名登記係受郭承宗要求所為，據郭承宗告知，系爭房地為
    郭承宗幫助原告處理其位於宜蘭縣數個工地糾紛並使之得以
    順利交屋後，原告所給付之報酬，而關於系爭房地之地價稅
    、房屋稅等稅捐及相關管理費繳納通知之收受、繳付，當然
    由郭承宗處理，被告未曾過問云云。惟查：
  (一)被告之兄郭承宗學歷係國小畢業，原從事蔬菜水果買賣，先
    前毫無任何建築背景、經驗與專業知識，係經由原告帶領進
    入此行業，並僱用其在工地幫忙連絡及處理雜務，每月領得
    六萬元之高薪等情，業經郭承宗於本院87年度易字第2064號
    偽造文書等刑事案件中供明在卷，依此原告豈可能同意再給
    付郭承宗價值不斐之系爭房地及另移轉登記於郭承宗之妻楊
    玉英名下之系爭347 地號土地應有部分1 萬分之539 及其上
    之門牌號碼為桃園縣平鎮市○○路255 巷7 弄12之1 號2 樓
    、3 樓、同巷17號建物等不動產作為報酬金？苟雙方確有高
    額之報酬約定，又何以無任何書面約定？若系爭房地果真係
    原告用以抵付積欠郭承宗報酬之一部分，雙方何以未言明抵
    償若干報酬？凡此均與常情有悖。再者，系爭房地之85年度
    房屋稅及地價稅、86年度房屋稅及管理費，皆由原告逕為繳
    付，另系爭房地86年度地價稅3,168 元，則由被告先行繳納
    後，由原告交付訴外人成邦建設有限公司（法定代理人楊炘
    錳為原告之胞弟）簽發，支票號碼為PZ0000000 ，受款人為
    被告，付款人為臺北區中小企業銀行羅東分行，票面金額6,
    427 元（含登記於楊玉英名下土地之86年度地價稅3,259 元
    ），發票日為86年12月15日之支票1 紙予被告，以清償其代
    墊款項，上開支票亦經被告提示兌現等情，業據原告陳明在
    卷，並提出85年度、86年度房屋稅及地價稅繳款書影本為證
    ，並有永豐商業銀行羅東分行99年7 月20日永豐銀羅東分行
    （099 ）字第00010 號函檢送之臺北國際商業銀行客戶歷史
    資料查詢明細單及支票影本在卷可參（見本院卷第103 頁至
    第106 頁），倘原告與郭承宗確有以系爭房地作為報酬之合
    意，何以系爭房地之房屋稅、地價稅仍由原告繳納，是被告
    辯稱系爭房地係原告給付予郭承宗之報酬云云，委無可採。
  (二)被告另抗辯伊僅借名郭承宗辦理系爭房地之登記，兩造從未
    論及借名登記乙事，自無借名契約之存在云云。然查，被告
    為郭承宗之胞弟，且同住一室，且郭承宗於上開偽造文書案
    件訊問時，亦稱系爭房地之所有權狀為原告持有，因原告表
    示所有權狀已遺失，所以其有找被告同往辦理所有權狀補發
    ，但被告沒有去，由郭承宗與代書前往辦理等語（見本院卷
    第80頁），是被告應知系爭房地之所有權狀向由原告保管，
    非由郭承宗取得占有。再由系爭房地雖移轉登記被告名下，
    但仍由原告持管系爭房地所有權狀，並繳納系爭房地之地價
    稅、房屋稅及管理費等，而被告代墊86年度系爭房地地價稅
    後，亦由原告交付成邦建設有限公司簽發之支票（票面金額
    含系爭房地及登記於楊玉英名下房地之86年度地價稅額）償
    還代墊款項，被告復自承知悉成邦建設有限公司之法定代理
    人楊炘錳為原告之胞弟等情，足見原告純係借用被告之名義
    為不動產之登記，且此亦為被告所明知，而法律又無禁止借
    用他人名義為不動產登記，應認兩造間確有成立借名登記之
    無名契約。又系爭房地借名登記於被告名下，係徵得被告同
    意，被告始交出其身分證及印章交由郭承宗辦理借名登記，
    應認被告已將代理權授與郭承宗，郭承宗所為之行為，其法
    律效果對於被告自生效力，被告既將其身分證、印章交付郭
    承宗再轉交原告辦理借名登記，兩造間仍可成立借名登記之
    無名契約，被告抗辯借名登記契約係存在被告與郭承宗之間
    云云，非可採信。
六、原告依侵權行為之法律關係訴請損害賠償部分：
    按民法第民法第197 條第1 項規定：「因侵權行為所生之損
    害賠償請求權，自請求權人知有損害及賠償義務人時起，二
    年間不行使而消滅。自有侵權行為時起，逾十年者亦同。」
    原告雖主張被告無權處分系爭房地，而侵害其財產權，構成
    侵權行為，惟原告前於87年間即對被告提起偽造文書之告訴
    ，有上開訊問筆錄可稽，由此足證原告在87年間即已知悉被
    告上開無權處分行為致其受有損害，至99年4 月21日原告提
    起本件訴訟之日止，顯已逾二年期間，故被告抗辯原告之侵
    權行損害賠償請求權已罹於時效，自屬有據，從而原告依據
    侵權行為法則請求被告賠償其所受損害，即非可採。
七、原告依不當得利之法律關係訴請被告返還利益部分：
  (一)按無法律上原因而受利益，致他人受損害者，應返還其利益
    ；再按不當得利之受領人，不知無法律上之原因，而其所受
    之利益已不存在者，免負返還或償還價額之責任。受領人於
    受領時，知無法律上之原因或其後知之者，應將受領時所得
    之利益，或知無法律上之原因時所現存之利益，附加利息，
    一併償還；如有損害，並應賠償，民法第179 條前段、第18
    2 條分別定有明文。是不當得利之受領人應返還其所受之利
    益，並不以明知其所受之利益為無法律上原因為要件，僅於
    受領人為善意時，以現時利益為限負返還義務，若受領人於
    受領時為惡意者，不問所受利益是否存在，均須返還。
  (二)經查，系爭房地係原告借用被告名義登記，原告仍為真正所
    有權人一情，已如上述，而被告於87年1 月16日將系爭房地
    分別出賣移轉予訴外人魏鳳嬌、張鑑興及彭振源，得款580
    萬元，亦為被告所不爭執。是被告既無處分系爭房地之權利
    ，竟擅自處分出賣予不知情之訴外人魏鳳嬌、張鑑興及彭振
    源，使訴外人魏鳳嬌、張鑑興及彭振源因信賴登記而取得系
    爭房地之所有權。被告無權處分得款580 萬元，相對於原告
    而言，自屬無法律上原因而受有利益，並致原告受有喪失系
    爭房地所有權之損害。被告雖抗辯系爭房地之買賣價金580
    萬元業經被告交付予郭承宗，是被告並無任何現存利益，自
    不負返還之義務云云。惟查，被告明知系爭房地係原告借名
    登記於其名下，仍將之售予他人，且買賣價金580 萬元亦係
    匯入被告於臺北企銀宜蘭分行帳戶內，是被告受領買賣價金
    580 萬元自屬惡意，揆諸前開說明，縱該所受利益即買賣價
    金已由被告交付予郭承宗，亦不免被告之不當得利返還責任
    。從而，原告依據不當得利之法律關係，請求被告返還其不
    當得利580 萬元及自起訴狀繕本送達被告翌日之前五年之日
    即94年5 月12日起至清償日止，按週年利率百分之五計算之
    利息，自屬有據，應予准許。
八、兩造陳明願供擔保請為宣告假執行或免為假執行，經核均與
    規定相符，爰分別酌定相當之擔保金額予以宣告。
九、本件事證已臻明確，兩造其餘攻擊防禦方法，與判決結果不
    生影響，爰不一一論述，附此敘明。
十、據上論結，本件原告之訴為有理由，依民事訴訟法第78條、
    第390條第2項、第392條判決如主文。
中    華    民    國    99    年    12    月    21    日
                  民事第二庭    法  官  劉佩宜
以上正本係照原本作成
如對本判決上訴，須於判決送達後 20 日內向本院提出上訴狀。
如委任律師提起上訴者，應一併繳納上訴審裁判費。
中    華    民    國    99    年    12    月    21    日
                                書記官  賴柏仲

司法院資訊處製作；財團法人民間司法改革基金會備份。
